【裁判字號】    97,消債更,236
【裁判日期】    980403
【裁判案由】    聲請更生程序
【裁判全文】
臺灣苗栗地方法院民事裁定           97年度消債更字第236號
聲  請  人  甲○○
(即債務人)
上列當事人因消費者債務清理事件聲請更生，本院裁定如下：
    主  文
更生之聲請駁回。
聲請費用由聲請人負擔。
    理  由
一、按債務人不能清償債務或有不能清償之虞者，且無擔保或無
    優先權之債務總額未逾新臺幣（下同）1,200 萬元者，於法
    院裁定開始清算程序或宣告破產前，得向法院聲請更生；消
    費者債務清理條例第3 條、第42條第1 項定有明文；次按債
    務人與金融機構協商成立者，不得聲請更生或清算；但因不
    可歸責於己之事由，致履行顯有重大困難者，不在此限；本
    條例施行前，債務人依金融主管機關協調成立之中華民國銀
    行公會會員，辦理消費金融案件無擔保債務協商機制與金融
    機構成立之協商，準用前項之規定；同條例第151 條第5 、
    6 項亦有明文。又聲請更生或清算不合程式或不備其他要件
    者，法院應以裁定駁回之，但其情形可以補正者，法院應定
    期間先命補正，復為同條例第8 條所明定。
二、本件聲請意旨略以：其因消費借貸、自用住宅借款、信用卡
    或現金卡契約，對金融機構負擔債務，且有不能清償債務之
    情事，前於民國95年12月20日依金融主管機關協調成立之中
    華民國銀行公會會員辦理消費金融案件無擔保債務協商機制
    與金融機構成立協商，約定自96年1 月起，分150 期，每月
    還款10,071元，並依約還款至97年6 月，聲請人為美商玫琳
    凱股份有限公司業務員，每月薪資依業績良莠而定，惟聲請
    人配偶於97年7 月入獄服刑，同年6 月間終日奔波法院，造
    成業績劇減，故自97年7 月起，即未再依約還款而毀諾，堪
    認有不可歸責於聲請人之事由致履行顯有困難之情事，且聲
    請人現尚積欠債權銀行997,286 元，有不能清償債務之虞，
    爰依法聲請准予更生等語。
三、查本件聲請人聲請更生前，固與債權銀行間就消費金融案件
    無擔保債務，達成每月還款10,071元之協議，惟消費者債務
    清理條例更生程序之立法目的，在使債務人得維持基本生活
    之情況下，於其能力範圍內盡力清償債務，協助經濟上陷於
    困境之債務人，得藉由更生程序，清理其債務，非謂債務人
    得恣意利用消費者債務清理條例之更生程序以減免其債務。
    是聲請人聲請更生，即須符合前揭法條所定「因不可歸責於
    己之事由致履行顯有重大困難」及「不能清償債務或有不能
    清償債務之虞」之要件，方為適法。經查：
（一）依聲請人所提之96年度綜合所得稅各類所得資料清單、財
      產歸屬資料清單、土地及建物登記謄本所載，聲請人名下
      除有坐落雲林縣北斗市○○段社口小段140-12、140-13地
      號等2 筆應有部分均1/3 之土地，公告現值合計為728,00
      0 元之外，其於96年度尚有京城商業銀行股份有限公司斗
      六分公司（下稱京城銀行斗六分行）所給付16,283元之利
      息所得，聲請人於書狀中陳稱此部分係屬定存款項利息，
      而依聲請人所提之京城銀行斗六分行通用查詢單影本所載
      ，該3 筆定存款項總額約為77,1665 元，倘將上開兩項資
      產總額加以合計後，聲請人於土地及定存部分之資產總價
      值已達1,499,665 元，況衡諸常情，土地公告現值通常均
      較市場交易價格為低，聲請人所擁有上開2 筆土地之市場
      價值，應不止於前述公告現值之總額，而聲請人自陳其債
      務總金額約為997,286 元，足見聲請人目前所擁有並可加
      以運用之資產價值尚高於負債金額，應先行處分其部分資
      產變現後償還欠債，並無消費者債務清理條例所定不能清
      償債務或不能清償之虞之情形，其尚不得依該條例之規定
      請求以更生程序清理其債務。
（二）聲請人雖主張上開京城銀行斗六分行之定存款項係其母親
      黃碧珠自幼替聲請人與其姊妹所儲蓄，該筆定存款與利息
      均為其母親所運用，於其無法清償債務之際，母親為求保
      全財產，已解約而存入自己之帳戶，並提出京城銀行斗六
      分行之定存單影本2 紙為證，另陳稱其郵局存款帳戶內之
      無摺存款及現金存款亦係其母親及胞姐所給予，但已無相
      關資料可資證明云云，惟查：聲請人於96年度尚就前開定
      存款項獲有存款利息收入，應為上開定存款項之所有人，
      卻於97年度毀諾之際，突然將上開3 筆定存提前解約存入
      其母親之帳戶，而聲請人與其母親黃碧珠為骨肉至親，生
      活互動往來密切，該3 筆定存款項究竟是否確如聲請人所
      稱為其母親所有，而完全無法交由聲請人運用，已非無疑
      ；縱使聲請人此部分所述為真，然將此部分資產排除後，
      聲請人尚擁有前開2 筆土地之應有部分，倘將該不動產予
      以處分變價，而獲得至少相當於公告現值728,000 元之價
      金，並以之清償部分債務，即可將欠債金額大幅降低至20
      餘萬元，此際再與金融機構債權人進行協商，當可有效減
      輕其每月應償還分期款項之負擔，況依聲請人於書狀中所
      述，其父母均為公務人員退休，領取終身津貼，仍可自給
      自足，且其母親與胞姐基於親誼，尚且多次將現金存入聲
      請人之帳戶，提供其相當之經濟援助，是聲請人倘能適當
      處分前開資產，獲得現金之挹注，在債務金額明顯減少之
      後，以其薪資收入及母親、胞姐所給予之資助，應足以逐
      步按期清償所欠之債務，並無不能清償債務或有不能清償
      之虞之情形，是聲請人聲請依更生程序清理其債務，尚非
      可採。
四、綜上所述，依聲請人目前可處分及運用之資產，既無「不能
    清償債務或有不能清償之虞」之情形，其更生之聲請即與消
    費者債務清理條例第3 條所定之要件不符，且上開欠缺又屬
    無從補正，自應駁回其更生之聲請，爰裁定如主文。
中    華    民    國    98    年    4     月    3     日
                  民事庭  法  官  邱光吾
上為正本係照原本作成
如不服本裁定，應於裁定送達後10日內，以書狀向本院提出抗告
，並繳納抗告費新臺幣1,000元
中    華    民    國    98    年    4     月    3     日
                          書記官  葉燕蓉


司法院資訊處製作；財團法人民間司法改革基金會備份。
